臺灣臺北地方法院刑事判決　　　　　　　　　　　　　九十一年度自字第二六六號
　　自　訴　人　甲○○
　　代　理　人　張伯時律師
　　被　　　告　乙○○
　　選任辯護人　陳松棟
　　被　　　告　丙○○
右列被告因詐欺案件，經自訴人提起自訴，本院判決如左：
    主  文
乙○○、丙○○均無罪。
    理  由
一、自訴意旨略以：被告乙○○於民國八十九年十一月間，邀約自訴人甲○○投資安
    養中心，自訴人一時不察，受其所惑，遂於同年十二月一日將包括投資金額新台
    幣（下同）二百萬元在內之二百十萬元（其中十萬元係供被告乙○○他用），依
    被告乙○○之指示，匯入其在臺灣企銀南京東路分行帳戶內。之後被告乙○○告
    知自訴人謂其已為自訴人將資金（二百萬元）投資於「瑞泰安養中心」並交付自
    訴人二紙該中心床位所有憑證，做為其已為自訴人投資之證明，自訴人不疑有他
    即將之收下，嗣自訴人因投資該安養中心已一年有餘，乃聯絡被告乙○○，欲詢
    問是否有紅利可供分配，惟均未獲被告乙○○之回應，自訴人不得已，親赴位於
    嘉義市○○路五五三號之「瑞泰安養中心」打聽，始獲知被告丙○○並非該中心
    之負責人，乙○○交付之二紙床位憑證，也非投資之憑證，自訴人始知受騙，因
    認被告乙○○與丙○○二人共犯詐欺罪嫌云云
二、按犯罪事實應依證據認定之，無證據不得推定其犯罪事實。又不能證明被告犯罪
    者，應諭知無罪之判決，刑事訴訟法第一百五十四條、第三百零一條第一項分別
    定有明文。次按刑事訴訟法上所謂認定犯罪事實之證據，係指足以認定被告確有
    犯罪行為之積極證據而言，該項證據自須適合於被告犯罪事實之認定，始得採為
    斷罪資料；如未能發現相當證據，或證據不足以證明，自不能以推測或擬制之方
    法，以為裁判之基礎。又刑法第三百三十九條第一項詐欺罪之成立，以意圖為自
    己或第三人不法所有，以詐術使人將本人或第三人之物交付為要件。所謂以詐術
    使人交付，必須被詐欺人因其詐術而陷於錯誤，若其所用方法，不能認為詐術，
    亦不致使人陷於錯誤，即不構成該罪，最高法院二十九年上字第三一○五號、四
    十年臺上字第八六號、四十六年臺上字第二六○號分別著有判例可資參照。末按
    ，民事債務當事人間，若有未依債務本旨履行給付之情形，在一般社會經驗而言
    ，其原因非一；其因不可歸責之事由無法給付，或因合法得對抗他造主張抗辯而
    拒絕給付，甚至債之關係成立後，始行惡意遲延給付，皆有可能，非必出於自始
    無意給付之詐欺犯罪一端。
三、訊據被告乙○○、丙○○，被告乙○○對於其收受自訴人二百萬元以投資「瑞泰
    安養中心」之事實並不否認，被告丙○○對於自訴人所提出之二紙「瑞泰安養中
    心」床位憑證係由其所製發並不否認，惟均堅詞否認有詐欺犯行，被告乙○○辯
    有將自訴人投資之二百萬元匯給「瑞泰安養中心」，並取得二紙床位憑證交給自
    訴人，因該中心要成立非營利財團法人，所以將其所投資之二百萬元又再匯還，
    其收受後將此一情形告知自訴人，因與自訴人係多年好友，自訴人告知其可自行
    決定使用，之後自訴人即未再提起還款之事，至今突然提起本件自訴追討前開款
    項，其並無詐欺等語，被告丙○○辯稱：其係「瑞泰安養中心」之負責人，收受
    被告乙○○投資之二百萬元後，因該中心要成立財團法人，不能從事營利，所以
    將二百萬元退還給被告乙○○，床位證明確係該中心所製發，其未詐欺等語。經
    查：
（一）、自訴人由華南商業銀行帳戶匯款二百萬元入被告乙○○臺灣企銀南京東路分
        行（帳號00000000000號）帳戶之目的係為投資「瑞泰安養中心
        」，被告乙○○於收到匯款後，即於同日提領臺灣銀行支票（票號：ＢＢ0
        000000），將二百萬元交給「瑞泰安養中心」之負責人被告丙○○（
        係由蔡瑞安代收），用以投資瑞泰安養中心，之後因「瑞泰安養中心」成立
        財團法人，被告丙○○將該筆款項如數退還被告乙○○等事實，為被告二人
        自承在卷，並有卷附自訴人所提出之華南商業銀行匯款回條（匯款日八十九
        年十二月一日、收款人：乙○○）、臺灣企銀南京東路分行九十一年九月四
        日九一南京字第０二一０一號函附之轉帳傳票、交易明細表及臺灣銀行營業
        部九十一年九月二十日營一存密字第０九一０三一０二八八一號函附支票正
        反面影本、斗六信用合作社匯款回條（收款人被告乙○○、匯款日八十九年
        十二月十四日）、財團法人金融聯合徵信中心公司登記資料在卷可按。
（二）、自訴人將二百萬元交予被告乙○○之目的係在投資「瑞泰安養中心」，被告
        乙○○於收款之同日即將款項如數交予該中心投資，足認被告乙○○並未施
        用詐術以取得自訴人之財物，自訴人交付財物時亦無任何陷於錯誤之情事，
        之後因「瑞泰安養中心」成立財團法人之故，將被告乙○○所投資之二百萬
        元退還，被告乙○○辯稱：其將退款之事告知自訴人後，因其與自訴人係多
        年好友，自訴人始告知可自行決定款項之使用，之後自訴人即未再提起還款
        之事等語，本院審理時自訴人則稱：「乙○○當時有告訴我說，丙○○返還
        兩百萬元的事情，但是我沒有聽清楚或是無法確認，之後這件事就過去了，
        後來隔了一年之後，在九十一年二、三月間向乙○○提起這件兩百萬元的事
        情，乙○○告訴我，當時與乙○○因為一些事情爭執，所以談這件事不是很
        愉快，可能是因為乙○○生氣的關係，事情沒有說清楚，後來我去找瑞泰安
        養中心的負責人，丙○○沒有與我碰面，所以我提起本件自訴．．。」等語
        ，足見自訴人於被告乙○○告知投資款項退款後，並未對被告乙○○明確表
        明返款之意識，亦未追討，致使被告乙○○依其主觀上認認知，認為依其與
        自訴人多年之交情，該款項可自行決定使用，無須立刻返還於自訴人，並依
        其認知而使用該筆款項，難認被告乙○○主觀上有不法所有之意圖及犯罪之
        故意。另自訴人於本院調查中亦自承：其投資匯款給被告乙○○前，被告丙
        ○○均未曾出面與之接洽，足見自訴人交付二百萬元投資款項，並非由於被
        告丙○○施用詐術之結果。
（三）、本院審理中自訴人與被告二人達成和解，並提出和解書，自訴人向本院陳明
        ：其與被告等人溝通後，釐清上述的事實，其對被告丙○○感到抱歉，因為
        本案與被告丙○○無關，錢是被告乙○○使用的，所以其與被告乙○○和解
        之後，被告乙○○另行返還，因雙方誤解說清楚了，故其不認為被告等人有
        詐欺犯行等語，有卷附筆錄及和解書可稽。綜上，自訴人交付二百萬元供被
        告乙○○投資「瑞泰安養中心」，被告乙○○已依約投資，投資後「瑞泰安
        養中心」退款，被告乙○○與自訴人就是否應返還該筆款項在主觀認知上有
        差距，遂生爭執，此一部分應係二人間之民事爭執，與詐欺罪之犯罪構成要
        件尚有未合，另被告丙○○於自訴人投資前並未與被告乙○○就投資事項有
        任何犯意聯絡，於事中又未有行為之分擔，不能認為與被告乙○○有共同詐
        欺行為，且被告乙○○之行為與詐欺罪構成要件不合，已如前述，被告丙○
        ○亦不能論以詐欺罪之共犯。自訴人與被告在本院審理中已經和解，未再舉
        出任何其他證據或指出調查方法，足以證明被告二人有詐欺犯行，不能證明
        被告二人犯罪，自應為無罪判決之諭知。
據上論斷，應依刑事訴訟法第三百四十三條、第三百零一條第一項，判決如主文。
中    華    民    國      九十一      年      十     月      二十四     日
                                      臺灣臺北地方法院刑事第九庭
                                          法  官  王  綽  光
右正本證明與原本無異。
如不服本判決，應於判決送達後十日內，向本院提出上訴狀。
                                          書記官  潘  惠  梅
中    華    民    國      九十一      年      十     月      二十五     日
